臺灣高等法院民事判決　九十年度上更(一)字第一八一號
　　　上　訴　人　　台北縣警察局
　　　法定代理人　　黃茂穗
　　　被　上訴人　　甲○○
右當事人間遷讓房屋等事件，上訴人對於中華民國八十八年五月十三日臺灣士林地
方法院八十七年訴字第九九０號第一審判決提起上訴，經最高法院發回更審，本院判
決如左：
　　　主　　　文
原判決關於駁回上訴人後開第二、三項之訴部分及該部分假執行之聲請，並訴訟費用
之裁判均廢棄。
被上訴人應自坐落台北縣汐止市○○○段溪洲寮小段一五六地號及一三二之十五地號
土地上建物，即門牌號碼台北縣汐止鎮○○里○鄰○○路○段一０七號房屋，如附圖
所示（甲）部分，面積共一０九平方公尺之房屋內遷出，並將該房屋返還上訴人。
被上訴人應給付上訴人新台幣參萬捌仟玖佰壹拾玖元及自八十七年九月二十七日起至
返還房屋之日止，按月給付上訴人新台幣陸佰貳拾元。
其餘上訴駁回。
第一、二審及發回更審前第三審訴訟費用由被上訴人負擔拾分之捌，餘由上訴人負擔。
本判決所命給付於上訴人以新台幣陸拾肆萬元供擔保後得假執行；但被上訴人如於假
執行程序實施前以新台幣壹佰玖拾萬元預供擔保，得免為假執行。
　　　事　　　實
甲、上訴人方面：
壹、聲明：
一、原判決廢棄。
二、被上訴人甲○○應自坐落於台北縣汐止市○○○段溪洲寮小段一五六地號及一三
　　二之十五地號土地上建物，即門牌號碼台北縣汐止市○○里○鄰○○路○段一０
　　七號房屋，如附圖所示（甲）部分，面積共一０九平方公尺之房屋內遷出，並將
　　該房屋返還上訴人。
三、被上訴人甲○○應給付上訴人新台幣（下同）貳拾參萬參仟伍佰壹拾元及自起訴
　　狀繕本送達被上訴人之翌日（即八十七年九月二十七日）起至返還房屋之日止，
　　按月給付上訴人肆仟捌佰肆拾伍元正。
四、願供擔保請准宣告假執行。
貳、陳述：除引用原判決書及本院前審判決書之記載外，補稱：
一、被上訴人係於七十六年五月侵入占住。
二、系爭房屋之主要部分，均與隔壁形式相同，只有增建部分及門面加以改變而已，
　　被上訴人之改建實際上已添附在原告之建物上，由上訴人取得增建部分之所有權
　　。
參、證據：除引用原審及本院前審立證方法外，補提：台北縣警察局汐止分局經管公
　　有眷舍房地地上房屋清冊影本、財政部國有財產局台灣北區辦事處八十八年五月
　　四日台財產北處第八八０一二三一五號函影本、台北縣警察局汐止分局公用建物
　　登記卡影本、台北縣警察局汐止分局六十七年二月八日、六十九年四月三十日函
　　影本、戶籍謄本影本、現場相片二十四張，並聲請向汐止戶政事務所函查系爭房
　　屋歷年住址演變之情形。
乙、被上訴人方面：
壹、聲明：
一、上訴駁回。
二、如受不利判決願供擔保免為假執行。
貳、陳述：除引用原審及本院前審判決書之記載外，補稱：
一、上訴人提出之稅籍資料，汐止市○○街○段一０七、一０九號房屋現值為三萬四
    千八百元，依此計算汐止市○○街○段一０七號房屋現值僅一萬七千四百元，上
    訴人竟請求被上訴人按月給付新台幣四千八百四十五元，則一年之給付額即超過
    房屋現值數倍，顯不相當。
二、系爭房屋為未辦保存登記建物，被上訴人之前手陳金唐自民國六十七年占有系爭
    房屋，被上訴人接續占有至今，惟上訴人於民國八十七年始起訴請求返還，已逾
    二十年。退萬步言之，縱然上訴人對於系爭房屋有管理權，惟其請求權已罹於時
    效，被上訴人得拒絕返還。
參、證據：除引用原審及本院前審立證方法外，補提：台北縣警察局汐止分局公用建
　　物登記卡及土地複丈成果圖影本。
　　　理　　　由
一、上訴人之法定代理人已變更為黃茂穗，有內政部令影本一紙可稽，其並具狀聲明
　　承受訴訟核無不合，應予准許。
二、上訴人主張：門牌台北縣汐止市○○里○鄰○○路○段一０七號房屋（其基地占
　　用台北縣汐止市○○○段溪洲寮小段一五六地號國有土地七九平方公尺，占用同
　　小段一三二之一五號土地三０平方公尺，共計一０九平方公尺），原門牌為大同
　　北路九九號，七十三年間因門牌整編為現址（下稱系爭房屋），係由警民協會出
　　資興建，嗣撥交上訴人所屬汐止分局經管，作為長安派出所之宿舍，上訴人為管
　　理人。被上訴人於七十六年五月間，無正當權源而占有使用系爭房屋，經上訴人
　　多次要求遷讓，被上訴人皆置之不理，爰依民法第七百六十七條規定，請求被上
　　訴人自系爭房屋如附圖所示（甲）部分，面積共一０九平方公尺之房屋內遷出，
　　並將該房屋返還上訴人。又被上訴人占有系爭房屋，使上訴人受有相當於租金之
　　損害，並依侵權行為法則，請求被上訴人給付自八十二年九月十八日迄八十八年
　　九月十七日之損害金二十三萬三千五百一十元（計算式如附表所示），及自起訴
　　狀繕本送達之翌日（即八十七年九月二十七日）起至返還房屋之日止，按月四千
　　八百四十五元計算之損害金（參見本院前審卷第五三頁）。
    被上訴人對其占有系爭門牌大同路三段一０七號房屋之情不爭執。惟否認上訴人
    為該房屋之所有人或管理人，辯以系爭房屋係其於七十五年間向前手陳金唐購買
　　，而陳金唐則係向任慶祥購買。陳金唐向任慶祥買受後，已將該房屋重建，上訴
　　人所稱有管理權之房屋，已被陳金唐拆除，上訴人所主張之管理權已無所依附，
　　系爭房屋係陳金唐與被上訴人自行出資重新建造，已非上訴人所稱有管理權之宿
　　舍。又系爭房屋為未辦保存登記建物，被上訴人之前手陳金唐自六十七年間占有
　　系爭房屋，被上訴人接續占有迄今，惟上訴人於八十七年始起訴請求返還，已逾
　　民法第一百二十五條請求權時效，被上訴人為時效抗辯。又上訴人請求之損害金
　　顯不相當等語次為抗辯。
　　（原審為上訴人敗訴之判決，上訴人提起上訴。）
三、上訴人主張門牌台北縣汐止鎮○○里○鄰○○路○段一０七號房屋（其基地占用
　　台北縣汐止鎮○○○段溪洲寮小段一五六地號國有土地七九平方公尺，占用同小
　　段一三二之一五號土地三０平方公尺）現為被上訴人占有之情，為被上訴人所不
　　爭執，並經原審履勘現場屬實，有勘驗筆錄及台北縣汐止地政事務所土地複丈成
　　果圖可按，上訴人此部分主張堪認為真正。
四、上訴人另主張系爭房屋為警民協會出資興建，嗣撥交上訴人所屬汐止分局經管，
　　作為長安派出所之宿舍，上訴人為管理人，被上訴人於七十六年五月間無權占有
　　系爭房屋，爰依民法第七百六十七條規定，請求被上訴人自附圖所示（甲）部分
　　，面積共一０九平方公尺之房屋內遷出，並將該房屋返還上訴人等情。被上訴人
　　則否認上訴人就系爭房屋有管理權，並以上開情詞置辯。經查：
１、系爭門牌大同路三段一０七號，原門牌為大同北路九九號，係於七十三年九月十
　　一日經門牌整編，改為現址，有上訴人提出之任慶祥戶籍謄本（見本院卷第七七
　　頁）及門牌證明書（最高法院卷第一一頁）可稽。又系爭房屋坐落之基地即汐止
　　市○○○段溪洲寮小段一五六地號國有土地上，有門牌汐止市○○路○段一０七
　　號、一０九號、一一一號、一一三號建物，亦有上訴人提出之財政部國有財產局
　　台灣北區辦事處八十八年五月四日台財產北處第八八０一二三一五號函可按（見
　　本院卷第六一頁）。又上開一０七、一０九、一一一、一一三房屋，其房屋稅納
　　稅義務人均為上訴人所屬汐止分局長安派出所，亦有上訴人提出之房屋稅籍證明
　　書可按（見最高法院卷第二五、二六頁）。又系爭房屋於六十五年九月三十日即
　　為上訴人所屬汐止分局長安派出所宿舍，亦有上訴人提出之公用建物登記卡可稽
　　（見本院卷第六二頁）。另證人胡恆貴（汐止分局員警，負責管理財產）於原審
　　證述：「據我所知系爭土地是國有財產局所有，當初是由警方邀集各方在該地上
　　建屋供警員住宿，依照我接辦宿舍業務後，有財產分類明細帳、公用建物登記卡
　　、公用土地登記卡記載，系爭土地國有財產局有撥用，房屋則一直由我們列冊保
　　管。」 (見原審卷第八一頁背面）。從而上訴人主張系爭房屋為警民協會出資興
　　建，嗣撥交上訴人所屬汐止分局經管，作為長安派出所之宿舍，上訴人為該房屋
　　之管理人乙節，應堪認為真正。
２、次查系爭房屋原配住汐止派出所警員司燕亭，於六十九年三月五日改配予崁派
　　出所警員任慶祥居住，而任慶祥於七十四年三月十日始自上址遷出等情，亦有上
　　訴人提出之汐止分局六十九年二月八日函檢附之該分局宿舍現住人名冊、六十九
　　年四月三十日函檢附之員警宿舍調查清冊及任慶祥戶籍謄本可按（見本院卷第六
　　四至七七頁）。從而，堪認，上訴人於七十四年三月間，仍為系爭房屋之間接占
　　有人。
３、
(1)、被上訴人提出之陳金唐七十五年一月十二日出具之讓渡書一紙，其內容為「甲方
　　（陳金唐）於台北縣汐止市○路○段一０七號房屋乙間，於七十五年一月十二日
　　讓渡給乙方（甲○○即被上訴人）」（見原審卷第五八頁）。
(2)、證人陳金唐於原審證述「讓渡書確實是我所簽立的，六十五年我任職長安派出所
　　，六十七年任職刑事組向前輩任慶祥買受系爭房屋，我買的時候並沒有權利證明
　　，破舊不堪，本來房子很小，是以木材建造，屋頂是木料，四周為土石牆，我請
　　師傅來整修，我將屋頂以瓦片取代原來木料，事實上房屋是拆掉重建，我買的時
　　候約十五、六坪，後來我在右邊有加蓋一個廚房，後來房子蓋好沒多久，我就賣
　　給甲○○，我只記得花了二十萬元修繕，但多少錢賣給甲○○已經忘記了，我與
　　甲○○是在寫讓渡書之前就講好買賣，我最近經過系爭房屋時，發現與當初之建
　　物不一樣了，現在房子比較新前面有加蓋，而且房門也改了方向，結構也不一樣
　　。」 (見原審卷第六五頁背面) 。於本院證述「…我是以十幾萬買的，…」，「
　　（問：有無把房子整間拆掉重蓋過？）後面廁所不能用，我先把廁所拆掉，我搬
　　到隔壁去住，後面蓋好後我再往前面修補，我把全部瓦拆掉，可以用的瓦我留下
　　來用，不夠的部分我再另外買來添用。」，「我向任慶祥買來時，房子牆壁爛爛
　　的，…，我花了二、三十萬元整修。牆壁幾乎有重弄過，只有任慶祥加蓋餐廳間
　　及巷道那片牆沒有弄過，…」，「房門我沒有改方向，牆壁部分有換過，屋樑及
　　瓦片有換過，柱子沒有換過。」，「牆不是全部換掉，有部分沒換掉，共用壁只
　　有整修，共用壁脫落的部分我再補紅磚進去，共用壁的部分不是全部整修。」等
　　語（見本院卷第三九至四三頁）。
(3)、被上訴人於原審陳述「買房子是我交錢給證人（陳金唐）之妻，所以他不知道多
　  少錢，總共是十八萬元，讓渡書是事後請證人補寫，以前也是丟掉了。」（見原
    審卷第六六頁）。
(4)、被上訴人提出之林永茂出具之證明書，其內容略謂「汐止市○○路○段一０七號
  　房屋，…整建裝潢情形如下：第一次：時間：七十六年六月。修建內容：圍牆、
    客廳（新建）、衣廚、窗戶、大門等。…第二次：時問：八十六年一月。修建內
    容：房屋裝潢（房間三間及客廳一間），以木板隔間。」（見原審卷第七二頁）
    。
(5)、依證人陳金唐所述其係以十幾萬向任慶祥購買系爭房屋，另花費二、三十萬元修
　　繕，則陳金唐對系爭房屋至少支出三、四十萬元。而依被上訴所述，其係以十八
　　萬元購買該屋。陳金唐既已就系爭房屋支出三、四十萬元，竟僅以十八萬元出賣
　　予被上訴人，顯與情理有違。從而被上訴人抗辯其係向陳金唐購買，證人陳金唐
　　稱其係向任慶祥購買乙節，是否屬實，已有疑異；況任慶祥原係受配而居住系爭
　　房屋，對系爭房屋並無處分之權利，縱其與陳金唐間就系爭房屋確有買賣行為，
    亦不能使陳金唐取得權利，被上訴人自亦無從自陳金唐處買得系爭房屋之所有權
    或處分權。次查證人陳金唐稱其向任慶祥購買系爭房屋後，柱子均未換過，牆亦
    不是全部換掉，共同牆壁只是整修而已，足證陳金唐並未將原建物拆除改建，而
    僅係對原建物修繕，另縱陳金唐將原廁所部分拆除重蓋，該新蓋之廁所部分，依
    民法第八百十一條規定，亦添附於原建物，陳金唐並未取得該部分之所有權。又
    依上開林永茂出具之證明書內容觀之，被上訴人亦未將原建物拆除改建。是現存
    之系爭房屋，與上訴人管理之宿舍，並未喪失其同一性。
(6)、雖依上訴人提出之建物登記卡所示，大同北路九十九、一０一號建物合計建物面
　　積為八三．二四平方公尺（二五．一八坪）。而系爭建物面積，經原審囑託地政
　　事務所測量結果為一０九平方公尺，與建物登記卡所載不符，此乃系爭房屋之使
　　用人就原建物為整修、添附所致，尚不得以其與原載面積不符，而認與原建物喪
　　失同一性。
(7)、從而被上訴人抗辯其占有之系爭房屋並非上訴人管理之宿舍乙節，尚不足採。被
　　上訴人復未提出其有權占有系爭房屋之證據，則上訴人主張其係無權占有乙節，
　　亦堪認為真正。
４、被上訴人另抗辯系爭房屋為未辦保存登記建物，被上訴人之前手陳金唐自六十七
    年間占有系爭房屋，被上訴人接續占有迄今，上訴人於八十七年始起訴請求返還
    ，已逾民法第一百二十五條請求權時效，被上訴人為時效抗辯等語。
    查系爭房屋係於六十九年三月五日始配予任慶祥居住，而任慶祥於七十四年三月
    十日自上址遷出，上訴人於七十四年三月間，仍為系爭房屋之間接占有人等情，
    已如上述。證人陳金唐稱其於六十七年間向任慶祥購買系爭房屋乙節，顯與事實
    不符，從而被上訴人以上情抗辯上訴人請求權已罹時效乙節，即非可採。
５、上訴人為系爭房屋之管理人，其依物上請求權之法律關係，請求被上訴人應自門
　　牌號碼台北縣汐止市○○里○鄰○○路○段一０七號房屋，如附圖所示（甲）部
　　分，面積共一０九平方公尺之房屋內遷出，並將該房屋返還上訴人，為有理由，
　　應予准許。
五、上訴人另主張被上訴人無權占有系爭房屋，致其受有損害，依侵權行為法律關係
    ，請求被上訴人給付自八十二年九月十八日迄八十八年九月十七日之損害金二十
    三萬三千五百一十元，及自起訴狀繕本送達之翌日（即八十七年九月二十七日）
    起至返還房屋之日止，按月四千八百四十五元計算之損害金（參見本院前審卷第
    五三頁）。被上訴人則以上開情詞置辯。經查：
１、按無權占有他人土地，可能獲得相當於租金之利益，為社會通常之觀念（最高法
　　院六十一年臺上字第一六九五號判例參照）。從而被上訴人以其受有相當於租金
　　之損害，依侵權行為規定請求被上訴人賠償其相當於租金之損害金，即屬有據。
　　按城市地方房屋之租金，以不超過土地及其建築物申報總價額年息百分之十為限
　　；土地法第九十七條定有明文。所謂土地及建築物之總價額，土地價額依法定地
　　價，建築物價額依該管直轄市或縣（市）地政機關估定之價額，土地法施行法第
　　二十五條。土地所有權人依本法所申報之地價，為法定地價；公有土地，以各宗
　　土地之公告地價為申報地價，免予申報，土地法第一百四十八條、平均地權條例
　　施行細則第二十一條亦分別定有明文。
２、系爭一五六地號土地為國有土地，有土地登記簿謄本可按，是依前開規定，應以
　　公告地價為其法定地價。查系爭一五六地號土地八十年度之公告地價為每平方公
　　尺三千六百元，八十三年度之公告地價為每平方公尺八千二百五十元，八十六年
　　度之公告地價為每平方公尺九千二百元，有地價證明可按（見本院前審卷第五六
　　頁）。又系爭一０七號及一０九號二間房屋八十八年度之課稅現值為三萬四千八
　　百元，有稅籍證明可按（見最高法院卷第二六頁），是本件一０七號房屋之課稅
　　現值應為一萬七千四百元。被上訴人無權占有系爭房屋，其所能獲得之利益，以
　　不超過土地及建物之總價額年息百分之十為限。本院審酌被上訴人無權占用系爭
　　房屋雖處於汐止市○○路○段道路旁，前方有高速公路引道，經由大同路三段對
　　外交通便利（業經原審法院履勘確實，製有勘驗筆錄附卷可憑），惟其為老舊宿
　　舍，地價昂貴，被上訴人係以之供自己居住使用，及被上訴人所受損害等一切情
　　狀，認以系爭土地及其建築物申報總價額年息百分之一計算為相當。依此計算，
　　被上訴人所受利益為：
(1)、82.9.18-83.6.30:(79*3600+17400)*1%/12*(9+13/30)=2373。
(2)、83.7.1-86.6.30:(79*8250+17400)*1%*3=20075。
(3)、86.7.1-88.9.17:(79*9200+17400)*1%/12*(26+17/30)=16471。
(4)、自起訴狀繕本送達之翌日（即八十七年九月二十七日）起至返還房屋之日止，按
　　月六百二十元（(79*9200+17400)*1%/12=620 。
３、從而，上訴人請求被上訴人給付三萬八千九百一十九元及自起訴狀繕本送達之翌
　　日（即八十七年九月二十七日）起至返還房屋之日止，按月六百二十元部分，為
　　有理由，應予准許，逾上開數額，為無理由，應予駁回。
六、綜上所述，上訴人依民法第七百六十七條、第一百八十四條等規定，請求被上訴
　　遷讓交還如附圖所示甲部分面積一０九平方公尺房屋。並給付損害金三萬八千九
　　百一十九元及自八十五年七月三十日起至交還房屋之日止，按月給付上訴人損害
　　金六百二十元部分，為有理由，應予准許，逾此部分之請求，為無理由，應予駁
　　回。原審就上開應准許部分，為上訴人敗訴之判決，尚有未洽，上訴意旨指摘原
　　判決此部分不當，求予廢棄改判，為有理由，爰由本院予以廢棄改判如主文第二
　　、三項所示。至上訴人請求不應准許部分，原審為其敗訴之判決，並駁回其該部
　　分假執行之聲請，自無不當，上訴人就此部分指摘原判決不尚，求予廢棄改判，
　　為無理由，應駁回其此部分上訴。上訴人勝訴部分，兩造均陳明願供擔保為准、
　　免假執行之宣告，核無不合，爰酌定相當之擔保金額准許之。
七、本件事證已明，兩造其餘攻擊防禦方法，經核與本判決之結果不生影響，爰不一
　　一論述。
八、據上論結，本件上訴為一部有理由，一部無理由，依民事訴訟法第四百五十條、
　　第四百四十九條第一項，第七十九條但書、第四百六十三條、第三百九十條第二
　　項、第三百九十二條，判決如主文。
中　　　華　　　民　　　國　　九十一　　年　　　十　　　月　　　二十二　日
　　　　　　　　　　　　　　　　臺灣高等法院民事第十一庭
                                        審判長法  官　吳  景  源
                                              法　官　連  正  義
                                              法　官　滕  允  潔
右正本係照原本作成。
如不服本判決，應於收受送達後二十日內向本院提出上訴書狀，其未表明上訴理由者
，應於提出上訴後二十日內向本院補提理由書狀（均須按他造當事人之人數附繕本）
上訴時應提出委任律師或具有律師資格之人之委任狀；委任有律師資格者，另應附具
律師及格證書及釋明委任人與受任人有民事訴訟法第四百六十六條之一第一項但書或
第二項（詳附註）所定關係之釋明文書影本。
中　　　華　　　民　　　國　　九十一　　年　　　十　　　月　　　二十三　日
　　　　　　　　　　　　　　　　　　      　　書記官  邵  淑  津
附註：
民事訴訟法第四百六十六條之一（第一項、第二項）：
對於第二審判決上訴，上訴人應委任律師為訴訟代理人。但上訴人或其法定代理人具
有律師資格者，不在此限。
上訴人之配偶、三親等內之血親、二親等內之姻親，或上訴人為法人、中央或地方機
關時，其所屬專任人員具有律師資格並經法院認為適當者，亦得為第三審訴訟代理人
。
